【裁判字號】    89,台上,5052
【裁判日期】    890824
【裁判案由】    妨害國幣懲治條例
【裁判全文】
最高法院刑事判決                              八十九年度台上字第五○五二號
    上訴人  乙○○
            丙○○
            甲○○
            丁○○
右上訴人等因妨害國幣懲治條例案件，不服台灣高等法院台南分院中華民國八十九年
年六月十四日第二審判決（八十九年度上訴字第五二二號，起訴案號：台灣台南地方
法院檢察署八十八年度偵字第一五四八八號、八十九年度偵字第一一六四號），提起
上訴，本院判決如左：
    主  文
原判決關於乙○○、丙○○、甲○○、丁○○部分撤銷，發回台灣高等法院台南分院
。
    理  由
原判決認定上訴人乙○○因曾替上訴人丁○○處理債務問題，得悉丁○○具有電腦專
業知識，有以電腦偽造鈔券之能力，乃誘迫使丁○○加入其與上訴人丙○○、甲○○
，及由第一審另案審理之陳忠偉，暨綽號「山」之不詳姓名成年男子共組之偽造我
國通用貨幣集團，其等共同基於供行使之犯意聯絡，自民國八十八年九月間起，在台
南市○○路（詳細地址不詳）租屋以電腦方式印製面額五百元、一百元之新台幣，而
偽造我國通用貨幣，共約偽造一百萬餘元，同年九月底，搬至台南市○○路十九號繼
續印製偽造一千元、五百元、一百元貨幣，其中一千元券印製六百餘萬元、五百元券
印製約二百餘萬元、一百元券約印製一百餘萬元，八十八年十一月十二日再搬遷至由
乙○○以丁○○名義承租之台南市○○路一三一號六樓之六繼續偽造，其中一千元券
約印製一百餘萬元，嗣丁○○自覺良心不安，乃於八十八年十二月五日十六時許，到
法務部調查局台南市調查站（下稱台南市調站）自首並供出上情表明願接受裁判，台
南市調站得悉上情，即囑丁○○勿聲張，繼續蟄伏該偽造通用貨幣集團內，收集該集
團組成分子之姓名、年籍等資料，供調查站人員查證，調查站人員則在該偽造通用貨
幣租屋處附近監視，並曾在丁○○的配合下，派員入內拍照搜證，嗣至八十八年十二
月二十五日，經台灣台南地方法院檢察署檢察官指揮法務部調查局台南市調查站、台
南市警察局當場查獲，並扣得乙○○所有共同供本件犯罪所用之電腦主機三台、電腦
螢幕三台、印表機五台、掃描機一台、烤箱二台、切割機一台、手壓床一台、壓板八
個、外接磁碟機二台、磁碟片（有千元券及五百元券圖檔）七片、真假鈔對換比率及
支票等一冊及偽造之千元券成品一百張、半成品七百張、偽造之百元券成品三千一百
七十七張、百元券半成品二百八十七張、偽造之五百元券成品一張等情，因而維持第
一審論處上訴人四人共同意圖供行使之用而偽造幣券（上訴人乙○○為累犯）罪刑之
判決，駁回上訴人等在第二審之上訴，固非無見。
惟查：上訴人丙○○於台南市調查站問：「本站依法於八十八年十二月二十五日下午
十九時十分於台南市○○路一三一號六樓之六查獲偽造千元及百元之國幣工廠，你在
現場從事何項工作﹖」時，據答稱：「自今（八十八）年十月間我知悉我哥哥乙○○
從事偽造國幣情事，曾是多規勸，而我哥哥因父母久病須錢醫治，故仍執意繼續從事
偽造國幣工作，但為保護我而不願讓我參與太多，但因我認為家計應由我倆兄弟一同
負擔，故我乃協助偽造國幣之週邊工作，包括紙張的採買，偽鈔壓平，裁剪、烘乾等
工作……」。上訴人甲○○於該站問：「你們從事偽造國幣之詳情為何﹖何人共同參
與﹖如何分工﹖共印製幾次﹖成品多少﹖」時，亦答稱：「陳信修（指乙○○）等人
何時開始製造偽幣我並不知情，八十八年十月間陳信修才向我提及其在台南市○○路
十九號從事偽造新台幣，要我過去幫忙，我亦寄望他能成功而可以還我錢，因陳信修
負債累累，無力還我錢，為早日取得欠款，我始答應參與其偽造國幣工作，……」云
云。依二人之上開供述，均稱係自八十八年十月間起始參與偽造國幣（新台幣）犯行
之實施，原審竟援引二人之上開供述為上訴人四人（包括丙○○、甲○○二人）與陳
忠偉、綽號「山」之成年男子共組偽造我國通用貨幣集團，並自八十八年九月間起
，即在台南市○○路租屋以電腦印製面額五百元、一百元之新台幣，而偽造我國通用
貨幣，同年九月底，搬至台南市○○路十九號繼續印製偽造一千元、五百元、一百元
貨幣……等情之判決基礎（原判決第十三頁第八行至第十四行，第十五頁第八行至第
十二行），已嫌證據理由矛盾。究上訴人丙○○、甲○○係自何時參與本件犯行，原
審未進一步予以究明。另「偽造之幣券，不問屬於犯人與否，沒收之」，為妨害國幣
懲治條例第六條所明定，該條所定之沒收，乃刑法第三十八條之特別規定，係採必須
沒收主義，且不以已經扣案為必要。原判決既認定上訴人四人已偽造之新台幣面額共
為一千一百餘萬元，經警扣得四十一萬八千二百元，其餘並未扣案等情。如果無訛，
該未扣案部分，下落為何﹖已否滅失﹖即應詳予查明，如尚未滅失，自應為沒收之諭
知，若已滅失，亦應在判決理由內，說明不能沒收之原因，原判決對此依法必須沒收
之物，置而不論，亦有未當。上訴意旨指摘原判決違法，非無理由，此部分認應發回
更審，期臻翔適。
據上論結，應依刑事訴訟法第三百九十七條、第四百零一條，判決如主文。
中      華      民      國    八十九    年      八      月    二十四    日
                              最高法院刑事第二庭
                                  審判長法官  莊  來  成
                                        法官  呂  潮  澤
                                        法官  謝  俊  雄
                                        法官  白  文  漳
                                        法官  蘇  振  堂
      右正本證明與原本無異
                                              書  記  官
中      華      民      國    八十九    年      八      月     三十     日


司法院資訊處製作；財團法人民間司法改革基金會備份。
